【裁判字號】    99,金上訴,14
【裁判日期】    990504
【裁判案由】    違反期貨交易法等
【裁判全文】
臺灣高等法院刑事判決                99年度金上訴字第14號
上  訴  人
即  被  告  丙○○原名林志剛
選任辯護人  林文鵬律師
            曾允斌律師
上列上訴人因違反期貨交易法等案件，不服臺灣臺北地方法院98
年度金訴字第45號，中華民國98年12月31日第一審判決（起訴案
號：臺灣臺北地方法院檢察署98年度偵字第14476號），提起上
訴，本院判決如下：
    主  文
原判決撤銷。
丙○○共同未經許可，擅自經營期貨顧問事業，處有期徒刑肆月
，減為有期徒刑貳月；緩刑貳年。
    事  實
一、丙○○於民國95年7月間起至同年9月間，受僱於臺北市○○○路○段95號8樓之2安盛資訊科技有限公司（下稱安盛公司
    ，負責人為卓國裕，薪資每月底薪新臺幣(下同)5萬元，另
    加上銷售軟體之紅利計算，丙○○任職期間合計領取32萬零
    440元）。
二、丙○○任職期間與卓國裕（原審另以98年度金簡字第19號判
    處有期徒刑6月，緩刑2年確定）均明知安盛公司未經主管機
    關許可，依法不得經營期貨顧問事業及證券投資顧問事業，
    竟共同基於非法經營期貨顧問事業及證券投資顧問事業之犯
    意聯絡及行為分擔，由安盛公司委由不知情之奇狐資訊股份
    有限公司（下稱奇狐公司）員工林銘郎依據卓國裕、丙○○
    之對於股票走勢之觀點分別製作「楚河漢界」、「控盤大師
    」等看盤軟體，其中：「楚河漢界」係以紅色箭頭表示投
    資標的有慣性轉強向上之現象、綠色箭頭表示投資標的有慣
    性轉弱向下之現象，「控盤大師」第一幕：3個月的Ｋ線
    圖走勢，有紅線、藍線，紅線代表收盤上漲、藍線代表收盤
    下跌，十字線代表收盤、開盤時同一價錢。切換第二幕：一
    般的每日即時報價，包含每日開盤、最高、最低、收盤價。
    切換第三幕：將第一幕每上漲、上漲或下跌3分之1時將Ｋ線
    變成黃色或綠色，亦即以黃色Ｋ棒表示投資標的趨勢轉折向
    上之現象、綠色Ｋ棒表示投資標的趨勢轉折向下之現象。再
    由卓國裕、丙○○分別以上開看盤軟體顯示之符號標示、圖
    形搭配在有線電視頻道進行之盤中即時、盤後分析解說，遊
    說不特定大眾購買上開看盤軟體，並以透過上開看盤軟體結
    合即時市場資訊就期貨交易、上市上櫃股票交易等項投資標
    的顯現趨勢符號標示之方式，及製作分析翌日盤勢、提供進
    出操作模式建議之每日教學報告提供與購買軟體之人之方式
    ，對購買上開看盤軟體之人（包含如附表所示編號二、四至
    六號在內之人）就期貨交易、上市上櫃股票交易等項提供分
    析意見及推介建議以非法經營期貨顧問事業及證券投資顧問
    業務。
三、案經法務部調查局臺北市調查處移請臺灣臺北地方法院檢察
    署檢察官偵查起訴。
    理  由
壹、證據能力部分：
    被告丙○○對於以下作為判斷依據之各項證據資料，均同意
    或不爭執其證據能力，審酌該等言詞供述及書面作成時之情
    況認為適當，均無不宜作為證據之情事，依刑事訴訟法第15
    9條之5規定，均得作為證據。
貳、實體認定部分：
一、訊據上訴人即被告丙○○對於「安盛公司」並未取得主管機
    關許可，依法不得經營期貨顧問事業及證券投資顧問事業，
    其於95年7月至同年9月間任職安盛公司，合計領取32萬零44
    0元之薪資，計薪方式係以每月底新5萬元加上銷售軟體之紅
    利；任職期間安盛公司有委由奇狐公司員工林銘郎依據其與
    卓國裕之觀點分別製作「控盤大師」、「楚河漢界」看盤軟
    體；其中「楚河漢界」係以紅色箭頭表示投資標的有慣性轉
    強向上之現象、綠色箭頭表示投資標的有慣性轉弱向下之現
    象，「控盤大師」以黃色Ｋ棒表示投資標的趨勢轉折向上之
    現象、綠色Ｋ棒表示投資標的趨勢轉折向下之現象。其與另
    被告卓國裕分別以上開看盤軟體顯示之符號標示、圖形搭配
    在有線電視頻道進行之盤中即時、盤後分析解說，遊說不特
    定大眾購買上開看盤軟體，而上開看盤軟體結合即時市場資
    訊後，會就期貨交易、上市上櫃股票交易等項投資標的顯現
    上述之趨勢符號標示，其與卓國裕並會製作每日教學報告提
    供與購買上開看盤軟體之人。另如附表所示之人於如附表時
    間分別購買「控盤大師」、「楚河漢界」之軟體等情，固均
    不否認，惟矢口否認有非法經營期貨交易顧問事業及證券投
    資顧問事業之犯行，並辯稱：我在「安盛公司」任職期間僅
    負責在電視上節目銷售「控盤大師」，並未曾單獨推銷過「
    楚河漢界」，至於「控盤大師」所顯示之黃色Ｋ棒、綠色Ｋ
    棒符號僅是將市場即時資訊加以整理顯現，方便投資觀眾參
    考，並未涉及對未來交易之買賣分析建議，我僅想提供投資
    觀眾比較明確的判斷，並無違法之意思云云。
二、經查：
  (1)安盛公司並未取得主管機關許可，依法不得經營期貨顧問事
    業及證券投資顧問事業，被告丙○○於95年7月至同年9月間
    任職安盛公司，合計領取32萬零440元之薪資，計薪方式係
    以每月底新5萬元加上銷售軟體之紅利；被告丙○○任職期
    間，安盛公司有委由奇狐公司員工林銘郎依據被告丙○○、
    卓國裕之觀點分別製作「控盤大師」、「楚河漢界」看盤軟
    體。其中「楚河漢界」係以紅色箭頭表示投資標的有慣性轉
    強向上之現象、綠色箭頭表示投資標的有慣性轉弱向下之現
    象，「控盤大師」以黃色Ｋ棒表示投資標的趨勢轉折向上之
    現象、綠色Ｋ棒表示投資標的趨勢轉折向下之現象。本院行
    準備程序時，勘驗被告提出之「控盤大師」軟體，以筆記型
    電腦操作，結果：第一幕：3個月的Ｋ線圖走勢，有紅線、
    藍線，紅線代表收盤上漲、藍線代表收盤下跌，十字線代表
    收盤、開盤時同一價錢。第二幕：一般的每日即時報價，包
    含每日開盤、最高、最低、收盤價。第三幕：將第一幕每上
    漲、下跌3分之1時將Ｋ線變成黃色或綠色。（被告主張：第
    三幕係請工程師設計每上漲或下跌3分之1時，用黃色Ｋ棒或
    綠色Ｋ棒代表。）（見本院99年3月29日準備程序勘驗筆錄
    。
  (2)被告丙○○與已經判決之卓國裕分別以上開看盤軟體顯示之
    符號標示、圖形搭配在有線電視頻道進行之盤中即時、盤後
    分析解說，遊說不特定大眾購買上開看盤軟體，而上開看盤
    軟體結合即時市場資訊後，會就期貨交易、上市上櫃股票交
    易等項投資標的顯現上述之趨勢符號標示，被告丙○○與卓
    國裕並會製作每日教學報告提供與購買上開看盤軟體之人。
    另如附表所示之人，於如附表時間，分別購買「控盤大師」
    、「楚河漢界」之軟體等情，為被告丙○○所不否認，核與
    共同被告卓國裕、證人庚○○、乙○○、辛○○於偵查中證
    述及證人甲○○、丁○○、林銘郎於原審結證情節相符，並
    有相關匯款資料、安盛公司帳戶交易明細資料、行政院金融
    監督管理委員會95年9月8日、95年10月11日、96年6月4日函
    覆資料、己○○於95年12月14日、同年月27日所填寫之楚河
    漢界信用卡付款授權書、安盛公司之臺北市政府營利事業登
    記證、有限公司變更登記表、被告卓國裕於95年5月3日及同
    年6月16日在有線電視頻道講解、被告丙○○於95年7月21日
    及同年9月間在有線電視頻道講解之錄影光碟及譯文及原審
    98年11月9日、12月11日勘驗筆錄在卷可資佐證，自堪信為
    真實。
  (3)共同被告卓國裕於原審結證稱：丙○○係經解錫玉之朋友介
    紹進入安盛公司任職，每月薪資為底薪5萬元加銷售軟體金
    額之3成或4成，是要請丙○○來上電視當看盤軟體之主要代
    言人，印象中丙○○代理伊上節目大約2、3個月，後來就離
    職了。一開始伊原本希望丙○○銷售「楚河漢界」之軟體，
    但看丙○○有心想要把事情做好，且丙○○也有這樣的想法
    ，所以就請軟體公司林銘郎工程師跟丙○○洽談並另外做一
    套「控盤大師」，「控盤大師」與「楚河漢界」之數據都是
    從期交所、證交所而來，並沒有不同，只是表現的方法及精
    神不同，工程師可以將伊或丙○○的想法放進軟體中，在丙○○工作初期，有幫忙銷售「楚河漢界」，過了幾週，安盛
    公司才請工程師做新的軟體給丙○○銷售。另因擔心客戶不
    太會用電腦或沒有使用電腦，所以就會撰寫每日教學報告傳
    真給客戶參考，格式為公司統一格式。至於「楚河漢界」中
    紅色箭頭向上是告訴客戶投資標的有慣性轉強向上，綠色箭
    頭向下就是有慣性轉弱向下，前者是可以買的提示，後者是
    可以賣的提示，若沒有買進或賣出之提示或暗示，客人不會
    買軟體，要不然跟證券公司版本一樣，沒有客戶會花錢買等
    語（見原審98年12月21日審判筆錄第4頁至第9頁、第18頁、
    第19頁）；證人解錫玉於原審證稱：當時因卓國裕有意往大
    陸發展，所以臺灣這邊希望找個人代班卓國裕的節目，所以
    找丙○○幫忙上電視講解軟體使用方法，軟體包含「楚河漢
    界」及「控盤大師」，印象中丙○○好像在電視上有講解「
    楚河漢界」1、2次，大部分是「控盤大師」比較多，另丙○○、卓國裕都會依據軟體看到東西去製作每日教學報告，只
    要有開盤就會寫，再由公司業務將每日教學報告傳到客人電
    子郵件信箱或傳真給客人，每日教學報告只有客人可以索取
    。丙○○在安盛公司任職期間約3、4個月，而任職期間之每
    月薪資為底薪是3萬或5萬，軟體賣的不錯還有獎金，但已不
    記得獎金計算方式，相關明細表上面記載丙○○在95年領得
    32萬零440元部分，為實際發放之薪資加獎金，但我不記得
    如何計算等語（見原審98年12月21日審判筆錄第10頁至第14
    頁）；證人林銘郎於原審證稱：安盛公司的「楚河漢界」「
    控盤大師」均係由伊撰寫，兩者資料都是來自於交易所之資
    訊，只是兩者呈現圖表之方式及選取參數不同，「控盤大師
    」係由伊依據丙○○之意見所製作，之後不能再變更參數設
    定，「控盤大師」的參數是類似市面上可以看到的「三關價
    」理論，就是往前算80天內最高價及最低價之區間劃分成三
    等分後，取中間百分之33、50、66的三個價格放在畫面上，
    產生三條水平線，可方便觀察大盤或個股之價位與三條水平
    線的關係，如果標的價格跌到百分之50價位以下時，就會出
    現綠色Ｋ棒，標的價格到百分之66價位以上時就會出現紅色
    Ｋ棒，標的價格跨越百分之66價位時就會出現黃色Ｋ棒，「
    控盤大師」可以用在期貨、股票，也可以用在大盤或個股；
    至於「楚河漢界」部分，則是會顯現紅色箭頭向上及綠色箭
    頭向下。「控盤大師」並沒有加入簡訊功能，因為簡訊功能
    可能因為網路訊號不佳而連續發送相同簡訊給同一人，且簡
    訊功能是卓國裕提及中國大陸有這種功能，所以有拿「楚河
    漢界」做測試等語（見原審98年12月21日審判筆錄第14頁至
    第18頁）；證人甲○○於原審證稱：當時好像是有兩個軟體
    ，伊看到兩個老師一起上節目，推銷兩種軟體，一是「控盤
    大師」、一是「楚河漢界」，兩個老師各自推銷自己的軟體
    ，伊是購買「楚河漢界」，伊覺得「楚河漢界」只是一個指
    標的東西，讓我知道做哪一邊比較有利，最終還是要自己決
    定等語（見原審98年12月21日審判筆錄第20頁至第21頁）；
    證人丁○○於原審證稱：我有買「控盤大師」軟體來作為玩
    期貨之參考，軟體會出現成交量或什麼的，伊要判斷做多還
    是做空，該軟體是用顏色顯示，出現黃色Ｋ棒就是訊號，但
    是要做多還是做空，我不記得了等語（見原審98年12月21日
    審判筆錄第22頁至第25頁）；另被告丙○○於95年7月21日
    、同年九月間在有線電視頻道進行盤後分析、盤中即時解說
    時，亦不斷提示「控盤大師」顯現的走勢圖及每日教學報告
    以說明「控盤大師」將顯現出黃色Ｋ棒及綠色Ｋ棒，而黃色
    Ｋ棒、綠色Ｋ棒係分別表示投資標的趨勢轉折向上、趨勢轉
    折向下之現象，且黃色Ｋ棒、綠色Ｋ棒即表示未來的買點或
    賣點出現，又被告丙○○於上開2日解說時出具之每日教學
    報告中復分別有「明日變化推演：（關鍵報告）早盤即出現
    波段轉折，突破6265，午盤更是確立波段上攻區間至少為64
    00至6550，操作應以低買，明日若回檔6250至6230不破，則
    漲勢延續！」、「明日變化推演：（關鍵報告）早盤在5分
    鐘時空1之上盤整。並未跌破時空1之6767及時空2之6583，
    表有支撐，尾盤仍收於時空1之6737之上。短線略強，明日
    重點為五分鐘時空3之6720及6712，跌破轉弱，有機會測試
    30分鐘之時空1之6628，當留意短線是否轉弱！」之記載，
    分經原審勘驗相關錄影光碟並製有原審98年11月9日、同年
    12月11日勘驗筆錄及附件在卷可參。況被告丙○○於原審中
    亦稱：我代班時，沒有單獨賣過「楚河漢界」，印象中是卓
    國裕跟我一起上節目，當時我還不懂該軟體，卓國裕帶伊在
    電視上解釋「楚河漢界」之軟體。另伊在電視節目上的說明
    ，就是按照「控盤大師」顯示的符號顏色告訴客戶何時是買
    點，何時是空點，我是用顏色來明示或暗示，但參數是從書
    上弄下來，我沒有很明顯地講。軟體只是幫助買的人來判斷
    利多或利空等語（分見原審98年12月21日審判筆錄第14頁、
    第19頁、第20頁）。顯見被告丙○○於95年7月至同年9月間
    ，係與被告卓國裕分以「控盤大師」、「楚河漢界」顯示之
    符號標示、圖形搭配在有線電視頻道進行之盤中即時、盤後
    分析解說，遊說不特定大眾購買上開看盤軟體，並以透過看
    盤軟體結合即時市場資訊及製作每日教學報告之方式，對購
    買看盤軟體之人就期貨交易、上市上櫃股票交易未來操作買
    進或賣出等事項提供分析意見及推介建議甚明，被告丙○○
    前開辯解，顯與事實不符，難以憑採。
  (4)綜上所述，被告丙○○於95年7月至同年9月間，與業經判決
    之卓國裕共同未經許可經營期貨顧問事業及證券投資顧問業
    務之行為，事證明確，應依法論科。
三、核被告丙○○所為，係犯期貨交易法第112條第5款未經許可
    擅自經營期貨顧問事業罪及違反證券投資信託及顧問法第10
    7條第1款未經許可經營證券投資顧問業務罪。又期貨交易法
    第112條第5款未經許可擅自經營期貨顧問事業及違反證券投
    資信託及顧問法第107條第1款未經許可經營證券投資顧問業
    務之犯行，其本質即有反覆繼續為之的性質，是以被告丙○○反覆所為本案行為，應係基於一個經營業務目的所為之數
    次交易行為，乃集合犯，應包括以一罪論。按銀行法第125
    條第2項之規定，因係處罰法人之行為負責人，故有刑法第2
    8條共同正犯及第31條無特別身份人與有特別身份人共犯之
    適用，此與稅捐稽徵法第47條第1款將納稅義務人之公司之
    責任，基於刑事政策考慮，於其應處徒刑範圍內，轉嫁於公
    司負責人之代罰情形有別；按銀行法第125條第3項規定，法
    人犯前2項之罪者，處罰其行為負責人，係指因法人負責人
    有違反銀行法第29條第1項規定之行為，始予以處罰，並非
    代罰或轉嫁性質。因此，凡參與吸金決策之法人董事長或董
    事，固應論以銀行法第125條第1項之罪責，而知情承辦或參
    與吸收資金業務之職員，茍與法人之行為負責人或董事有犯
    意聯絡或行為分擔，刑法第31條第1項規定，亦應論以該罪
    之共同正犯，最高法院著有98年台上字第3621號、93年台上
    字第4156號裁判要旨可參。而法人違反證券投資信託及顧問
    法第105條至第110條規定者，處罰其負責人，亦為證券投資
    信託及顧問法第118條所明定，綜上所述，可知在法人違反
    證券投資信託及顧問法第105條至第110條規定時，固處罰其
    負責人，而知情承辦及參與違反上開規定業務而與法人負責
    人共同違反上開規定之職員，則應依刑法第31條第1項之規
    定論以該罪之共同正犯，是被告丙○○與身為安盛公司負責
    人之被告卓國裕就上開犯行，有犯意聯絡及行為分擔，就未
    經許可經營證券投資顧問業務、未經許可擅自經營期貨顧問
    事業部分應分依刑法第31條第1項、第28條之規定認定為共
    同正犯。另被告丙○○以一經營行為同時未經許可擅自經營
    期貨顧問事業及證券投資顧問業務，為一行為觸犯數罪名，
    為想像競合犯，應依刑法第55條之規定從重論以一未經許可
    擅自經營期貨顧問事業罪。
四、原審據以論罪科刑，固非無見。惟查，被告犯罪時間，在96
    年4月24日以前，合於中華民國96年罪犯減刑條例減刑條件
    ，原判決未及予以減刑，尚有未洽。被告上訴意旨否認犯罪
    雖未足採，但原判決既有前揭可議之處，仍屬無可維持，應
    由本院將原判決撤銷改判。爰審酌被告丙○○僅係受僱在「
    安盛公司」任職3月左右，參與時間不長，惡性尚非重大，
    並參酌其行為對於交易安全保障之危害程度，及其犯後否認
    犯行之態度等一切情狀，量處有期徒刑4月，並依中華民國
    96年罪犯減刑條例第2條第1項第3款，減輕其宣告刑2分之1
    為有期徒刑2月。末查，被告未曾因故意犯罪受有期徒刑以
    上刑之宣告，有本院被告全國前案紀錄表卷可參，經此教訓
    當知警惕，應無再犯之虞，本院認被告所受宣告之刑以不執
    行為適當，爰並諭知緩刑2年以勵自新。至於被告丙○○任
    職「安盛公司」所領得之薪資32萬零440元，並非全部為不
    法所得，業經花用殆盡，亦為被告丙○○於原審陳明在卷可
    據，為免沒收困難，不宜併予宣告沒收。
五、公訴意旨另以：被告丙○○於95年5月起至同年6月間、同年
    10月至96年5月間與被告卓國裕共同未經許可經營期貨顧問
    事業及證券投資顧問業務（即包含如附表編號1、3、7號部
    分），而被告丙○○於95年5月間至96年5月間，亦與被告卓
    國裕共同利用「發送簡訊」之方式提供期貨、證券投資相關
    分析建議，招攬會員。因認被告丙○○就上開「發送簡訊」
    之方式部分涉犯期貨交易法第112條第5款未經許可擅自經營
    期貨顧問事業罪及違反證券投資信託及顧問法第107條第1款
    未經許可經營證券投資顧問業務罪嫌等語。經查：
  (1)被告丙○○於安盛公司任職期間為95年7月至9月間。
  (2)被告丙○○並未參與「發送簡訊」之行為，且就「發送簡訊
    」行為部分與另被告卓國裕亦無犯意聯絡等情，業經被告卓
    國裕、證人解錫玉、林銘郎於原審結證明確。
  (3)觀諸檢察官提出之證據資料亦無從為相反之認定，是自難認
    被告丙○○就上開「發送簡訊」部分有何與被告卓國裕共犯
    非法經營期貨顧問事業及證券投資顧問業務之行為分擔及犯
    意聯絡，上開「發送簡訊」部分既不能證明被告丙○○犯罪
    。因檢察官認被告丙○○所涉此「發送簡訊」部分罪嫌，倘
    成立犯罪，與前揭論罪科刑部分有實質上一罪關係，爰就此
    部分不另為無罪之諭知。
據上論斷，應依刑事訴訟法第369條第1項前段、第364條、第299
條第1項前段，期貨交易法第112條第5款，證券投資信託及顧問
法第107條第1款、第118條，刑法第11條前段、第28條、第31條
第1項、第55條，刑法第74條第1項第1款，中華民國96年罪犯減
刑條例第2條第1項第3款、第7條，判決如主文。
本案經檢察官沈明倫到庭執行職務。
中    華    民    國    99    年    5     月    4     日
                  刑事第一庭審判長法  官  葉騰瑞
                                  法  官  莊明彰
                                  法  官  王炳梁
以上正本證明與原本無異。
如不服本判決，應於收受送達後10日內向本院提出上訴書狀，其
未敘述上訴之理由者並得於提起上訴後10日內向本院補提理由書
（均須按他造當事人之人數附繕本）「切勿逕送上級法院」。
                                  書記官  陳佳伶
中    華    民    國    99    年    5     月    4     日
附表：
┌─┬────┬──────────────────────┐
│編│會員姓名│付費購買軟體或加入會員日期                  │
│號│        │                                            │
├─┼────┼──────────────────────┤
│1 │庚○○  │購買「楚河漢界」，自95年10月間起至96年6月間 │
├─┼────┼──────────────────────┤
│2 │乙○○  │購買「楚河漢界」，自95年8 月間起至96年2月間 │
├─┼────┼──────────────────────┤
│3 │戊○○  │購買「楚河漢界」，自95年10月間起至95年12月間│
├─┼────┼──────────────────────┤
│4 │甲○○  │購買「楚河漢界」，自95年7 月間起至96年3月間 │
├─┼────┼──────────────────────┤
│5 │丁○○  │購買「控盤大師」，自95年6 月間起至95年9月間 │
├─┼────┼──────────────────────┤
│6 │辛○○  │購買「楚河漢界」，自95年8 月間起，迄點不明  │
├─┼────┼──────────────────────┤
│7 │己○○  │購買「楚河漢界」，自95年12月間起，迄點不明  │
└─┴────┴──────────────────────┘
附錄本案論罪科刑法條全文：
期貨交易法第112條：
有下列情事之一者，處7年以下有期徒刑，得併科新臺幣300萬元
以下罰金：
一、未經許可，擅自經營期貨交易所或期貨交易所業務者。
二、未經許可，擅自經營期貨結算機構者。
三  違反第56條第1項之規定者。
四、未經許可，擅自經營槓桿交易商者。
五、未經許可，擅自經營期貨信託事業、期貨經理事業、期貨顧
    問事業或其他期貨服務事業者。
六  期貨信託事業違反第84條第1項規定募集期貨信託基金者。
七  違反第106條、第107條或第108條第1項之規定者。
證券投資信託及顧問法第107條：
有下列情事之一者，處5年以下有期徒刑，併科新臺幣1百萬元以
上5千萬元以下罰金：
一、未經主管機關許可，經營證券投資信託業務、證券投資顧問
    業務、全權委託投資業務或其他應經主管機關核准之業務。
二、違反第16第1項規定，在中華民國境內從事或代理募集、銷
    售境外基金。

司法院資訊處製作；財團法人民間司法改革基金會備份。
